臺灣高等法院民事裁定
108年度抗字第1278號
抗  告  人  丁長侯



上列抗告人因與相對人陳美枝間返還代墊費用等事件，對於中華
民國108年8月13日臺灣臺北地方法院108年度訴字第3400號所為
裁定提起抗告，本院裁定如下： 
    主  文
原裁定關於訴訟標的價額之核定部分廢棄。  
    理  由
一、按「訴訟標的之價額，由法院核定。」、「核定訴訟標的之
    價額，以起訴時之交易價額為準，無交易價額者，以原告就
    訴訟標的所有之利益為準。」、「法院因核定訴訟標的價額
    ，得依職權調查證據。」，民事訴訟法第77條之1第1項、第
    2項、第3項定有明文。準此，訴訟標的價額之核定，固屬法
    院職權，惟法院核定該價額並非漫無限制，仍應調查事實，
    依客觀情況定之，且判斷訴訟標的價額時，原則上雖以原告
    起訴請求法院裁判之聲明範圍為準，但仍須結合原因事實而
    為觀察（最高法院101年度台抗字第703號裁定意旨參照）。
    又按「審判長應向當事人發問或曉諭，令其為事實上及法律
    上陳述、聲明證據或為其他必要之聲明及陳述；其所聲明或
    陳述有不明瞭或不完足者，應令其敘明或補充之。」，民事
    訴訟法第199條第2項亦定有明文，此為審判長（或獨任法官
    ）因定訴訟關係之闡明權，同時並為其義務，是當事人訴之
    聲明不明確或不完足時，審判長自負有行使闡明權之義務，
    使為適切之聲明。
二、查本件抗告人於原法院以相對人為被告，起訴主張：兩造為
    相識之友人，相對人於民國104年3月間欲購入門牌號碼新北
    市○○區○○街000巷00號5樓房屋及其坐落基地（下稱系爭房地
    ），礙於相對人信用不良，恐銀行貸款額度不足，經伊同意
    後，將系爭房地借名登記予伊名下，再由伊持資料向中國信
    託商業銀行（下稱中國信託）、台新國際商業銀行（下稱台
    新銀行）分別申辦系爭房地之抵押貸款新臺幣（下同）420
    萬元、信用貸款100萬元，並約明相對人須於每月5日、30日
    前分別匯款21,500元、13,500元至前述伊設於中國信託帳戶
    、台新銀行帳戶，詎相對人未按約定如期繳納貸款，迄至10
    8年5月止，伊已代墊前述貸款共1,186,272元，且因相對人
    已終止借名登記契約，兩造間信任關係已不復存在，伊已無
    為相對人先行清償前述貸款之必要，相對人應代伊向中國信
    託、台新銀行清償前述貸款債務等語，並聲明：「㈠被告應
    給付原告1,186,272元及自起訴狀繕本送達之翌日起至清償
    日止，按週年利率5%計算之利息。㈡被告應代原告向中國信
    託中和分行自108年5月起至124年4月7日止，按月以每月10
    日清償放貸金額420萬元貸款；向台新銀行板南分行自108年
    6月起至111年3月27日止，按月以每月30清償放貸金額100萬
    元貸款。」等語，此有民事起訴狀可稽（見原法院卷第8至1
    0頁）。原裁定以本件訴訟標的金（價）額依前揭聲明分別
    為1,186,272元、420萬元、100萬元，應合併計算，而核定
    為6,386,272元。抗告人就訴訟標的價額之核定不服，提起
    抗告前來。
三、抗告意旨略以：關於起訴聲明第二項部分，因中國信託中和
    分行於108年5月10日貸款餘額為3,604,780元、台新銀行板
    南分行108年4月30日貸款餘額為460,040元，故訴之聲明第
    二項應以貸款餘額而非貸款總額，為訴訟標的價額計算標準
    等語，爰求為廢棄原裁定。
四、經查，本件抗告人起訴聲明第二項所載「清償放貸金額420
    萬元貸款」、「清償放貸金額100萬元貸款」，係指請求相
    對人清償貸款420萬元、100萬元，或是請求相對人清償放貸
    總額為420萬元之貸款餘額、放貸總額為100萬元之貸款餘額
    ，語意上並非明確，再參酌抗告人於起訴狀陳明其迄至108
    年5月止，已為相對人代墊前述貸款共1,186,272元等語（見
    原法院卷第9頁），及所提其與前開二家銀行之2份借據暨約
    定書均約定清償方式為按月平均攤還「本息」（見原法院卷
    第26、36頁），抗告人似係請求相對人清償放貸總額為420
    萬元之貸款餘額、放貸總額為100萬元之貸款餘額，然其起
    訴聲明第二項並未表明是貸款餘額，亦未載明請求相對人清
    償之貸款餘額數額為何，而有聲明不明確、不明瞭或不完足
    之情事，此攸關如何計算本件訴訟標的價額，原法院自有先
    予釐清之必要，揆諸首揭規定，原法院應行使闡明權之義務
    ，以確認抗告人起訴聲明第二項之真意，並使抗告人為適切
    之聲明後，再核定本件訴訟標的價額。惟原法院就此未闡明
    釐清，逕以抗告人起訴聲明上記載之金額，合併計算核定本
    件訴訟標的價額為6,386,272元，尚嫌速斷。抗告意旨指摘
    原裁定此部分不當，聲明廢棄，為有理由，並有由原法院再
    行調查更為裁定之必要，爰將該部分予以廢棄，發回原法院
    另為適法之處理。再原裁定關於核定訴訟標的價額部分既經
    本院廢棄，則原裁定命補繳裁判費部分即失所附麗，又本件
    非終局裁定，自毋庸為抗告費用負擔之諭知（民事訴訟法第
    95條準用第87條第1項規定參照），附此敘明。
四、據上論結，本件抗告為有理由，爰裁定如主文。 
中　　華　　民　　國　　108 　年　　12　　月　　31　　日
                  民事第十七庭  
                        審判長法  官   黃雯惠
                              法  官   林佑珊
                              法  官   賴秀蘭
正本係照原本作成。
本裁定除以適用法規顯有錯誤為理由外，不得再抗告。如提起再
抗告，應於收受送達後10日內委任律師為代理人向本院提出再抗
告狀。並繳納再抗告費新臺幣１千元。
中　　華　　民　　國　　109 　年　　1 　　月　　3 　　日
                              書記官   林淑貞